【裁判字號】    89,上訴,689
【裁判日期】    890317
【裁判案由】    偽造文書
【裁判全文】
臺灣高等法院臺中分院刑事判決                    八十九年度上訴字第六八九號
    上  訴人即
    自  訴  人  甲○○
    被      告  乙○○
右上訴人因自訴被告偽造文書案件，不服臺灣台中地方法院八十九年度自更字第五號
中華民國八十九年三月十七日第一審判決，提起上訴，本院判決如左：
    主    文
上訴駁回。
    理    由
一、本案經本院審理結果，認第一審判決被告無罪，並無不合，應予以維持，並引用
    第一審判決記載之理由（如附件）。
二、本案上訴人即自訴人（以下簡稱為自訴人）上訴意旨雖以：原審法院八十六年度
    訴字第七八號刑事案件，蒞庭之檢察官洪松林確在該案言詞辯論終結之前，並未
    到場陳述起訴意旨、聲明證據或論告，被告擔任該案之書記官記錄職務，竟在此
    筆錄為不實之登載，自有在職務上所掌之公文書為不實登載之情形。其嗣後越權
    將該案之錄音帶銷燬，又未遵傳到庭辯論，洪松林檢察官亦不到庭，顯見其等情
    虛，若非被告確有上開犯情，豈會除去錄音，湮滅證據。而依被告所記錄之前開
    筆錄顯示，被告亦在承辦法官訊問自訴人：「檢察官起訴之犯罪事實對否？」之
    訊問事項之下，另有括弧註明：「提示告以要旨」。由此筆錄本身之事證，亦可
    證明檢察官當時並未到場。故被告除未將「檢察官係於審判長已宣示辯論終結之
    後，才到場」、「該案審判長請檢察官陳述犯罪事實，但檢察官未為陳述」、「
    經該案被告（即本件自訴人）質問檢察官起訴有何證據，但檢察官未為陳述」、
    「經該案被告（即本件自訴人）有質疑既無證據，為何將我起訴，檢察官即啞口
    無言」等開庭情形記載於筆錄之上之外，更將該案蒞庭之檢察官洪松林在該案言
    詞辯論終結之前，有到場陳述起訴意旨、聲明證據及論告等等不實事項記載於審
    判筆錄。其所為之上開行為，自屬在職務上所掌之公文書為不實之登載。原審判
    決認定其無罪，殊屬錯誤。爰依法提起上訴，請求將原審判決撤銷，改為被告有
    罪之判決等情。
三、第查：審判期日筆錄係由書記官依其職權制作，並應記載刑事訴訟法第四十四條
    第一項各款所列之事項，此觀同上條文之規定自明。其中，就辯論部分，依照同
    條項第六款之規定，僅需記載辯論之要旨，且要求書記官每言必予記錄，甚或要
    求其對當事人之任何言行舉止均需記錄，亦殊不可能。且依照刑事訴訟法第二百
    六十四條之規定，檢察官提起公訴之時，即應將起訴書移送法院審理。起訴書並
    應記載被告之犯罪事實、證據及所犯法條。而法院之審判，亦以起訴書所起訴之
    被告犯罪事實為範圍。另依刑事訴訟法第一百六十三條第一項之規定，法院因發
    現真實之必要，仍應依職權調查證據。故即便被告曾質問檢察官起訴有何證據，
    但檢察官未為陳述，此亦無礙於法院之審理，書記官即無定需將此情形記載於筆
    錄之必要。自訴人認為被告於上開審判期日，並未將「經該案被告（即本件自訴
    人）質問檢察官起訴有何證據，但檢察官未為陳述」、「經該案被告（即本件自
    訴人）有質疑既無證據，為何將我起訴，檢察官即啞口無言」等等開庭情形記載
    於筆錄之上，即屬在職務上所掌之公文書為不實之登載乙節，尚非可採。又依照
    刑事訴訟法第四十四條第一項第五款之規定，書記官固需記載檢察官關於起訴要
    旨之陳述。惟我國之刑事訴訟法並非採取起訴狀一本主義。依照刑事訴訟法第二
    百六十四條之規定，檢察官在提起公訴之時，即應將起訴書移送法院審理。起訴
    書並應記載被告之犯罪事實、證據及所犯法條。而法院之審判，亦以起訴書所起
    訴之被告犯罪事實為範圍，其說明已有如前述。是現行審判實務上，雖因蒞庭檢
    察官人員不足，有不能全程蒞庭之情形，仍有待改進。惟縱使檢察官未於審判程
    序進行之初，即到庭陳述起訴意旨，被告亦應早已從起訴書獲知其被起訴之內容
    ，如若不然，亦可從法院之訊問犯罪事實程序，得知其被起訴之內容。故依現行
    之刑事訴訟制度，被告應無在審判程序進行中，仍不知其被起訴內容之情形，亦
    不致會因檢察官一時未能在庭，而影響其訴訟上防禦權之行使。是本案茍確如自
    訴人所稱：檢察官係事後到庭，當時其仍在場，法官亦有請檢察官陳述起訴意旨
    等情。則本案應係因檢察官一時未能到庭，法官為免當事人久候，而在徵得其同
    意之後，先進行部分程序，嗣後再請檢察官補述起訴要旨之情形。若非徵得該案
    被告即本件自訴人之同意，該案承辦法官豈會先進行部分程序，且該案被告即本
    件自訴人又豈會在場等候？該案蒞庭檢察官既嗣後確有到庭，法官亦有請其陳述
    起訴要旨，則縱使檢察官確如自訴人所述：「起立未發言」，以檢察官既未表示
    要撤回起訴，則被告本其認知，仍於筆錄記載檢察官陳述起訴意旨等事項，其上
    開所為，亦難認定有在職務上所制作之前開筆錄為不實登載之犯意。此即與刑法
    第二百十三條之犯罪構成要件不符。原審審酌上情，及原判決理由所論述各情，
    認被告之犯罪不能證明，而為被告無罪之諭知，核無不合。自訴人仍執陳詞上訴
    ，指謫原審判決不當，並請求改判被告有罪，核無理由。其上訴應予駁回。又自
    訴人請求拘提被告及證人洪松林（現職律師），本院認無必要，併此敘明。
四、本案被告經合法傳喚，無正當理由於本院審判期日不到庭，爰不待其陳述逕行判
    決。
五、據上論斷，應依刑事訴訟法第三百六十八條、第三百七十一條，判決如主文。
中      華      民      國    八十九     年      九       月    二十    日
                                  臺灣高等法院臺中分院刑事第三庭
                                        審判長法  官  方  艤  駐
                                              法  官  胡  忠  文
                                              法  官  廖  柏  基
右正本證明與原本無異。
檢察官及自訴人得上訴。
被告不得上訴。
如不服本判決應於收受送達後十日內向本院提出上訴書狀，其未述上訴之理由者並
得於提起上訴後十日內向本院補提理由書（均須按他造當事人之人數附繕本）。
                                               書記官  柯  孟  伶
中      華      民      國    八十九     年      九       月    二十一  日
                                                                        Ｉ


司法院資訊處製作；財團法人民間司法改革基金會備份。
